【裁判字號】    96,重上更(三),101
【裁判日期】    970222
【裁判案由】    違反毒品危害防制條例
【裁判全文】
臺灣高等法院花蓮分院刑事判決   96年度重上更(三)字第101號
上  訴  人  臺灣臺東地方法院檢察署檢察官
上  訴  人
即  被  告  甲○○
                    （現於臺灣台北監獄執行）
指定辯護人  吳美津律師
上列上訴人因違反毒品危害防制條例案件，不服中華民國92年2
月7日臺灣臺東地方法院91年度訴字第143號第一審判決（起訴案
號：臺灣臺東地方法院檢察署90年度偵字第2284號；移送併辦案
號：91年度偵字第1021號）提起上訴，判決後經最高法院第3次
將意圖販賣而持有第二級毒品部分發回，本院更為判決如下：
    主  文
上訴駁回。
    事  實
一、甲○○（綽號「阿豆古」）於民國（下同）80年間曾因違反
    麻醉藥品管理條例案件，經臺灣高等法院判處有期徒刑5年6
    月及4月，應執行有期徒刑5年8月，再經最高法院駁回上訴
    確定，81年間又因違反同一條例案件，再經臺灣高等法院判
    處有期徒刑7月確定，嗣二案合併執行，於83年9月18日假釋
    出監（原至87年6月29日期滿），其後84年間復因違反同一
    條例案件，經臺灣高等法院判處有期徒刑8月確定，並撤銷
    假釋入監服刑，而於88年3月31日再度假釋出監（原至90年8
    月25日期滿）。緣王碧霞於89年3月7日下午被查獲吸食安非
    他命，而供出提供毒品之上手為甲○○，王碧霞為配合警方
    查緝毒品，乃以電話與甲○○聯絡佯稱欲購買新臺幣（下同
    ）5,000元左右之安非他命，商議後2人乃約在臺北縣永和市
    ○○路118號王碧霞住處樓下伺機交易，甲○○遂基於意圖
    販賣安非他命而持有之犯意，攜帶其所有之第二級毒品安非
    他命（無證據證明係意圖供販賣而販入），並駕駛向友人江
    謝大千借得之來路不明白色日產牌贓車（收受贓物部分業經
    判決確定），於當日下午6時許前往基隆市○○路、義二路
    路口，搭載不知情之友人何淵源（業經臺灣板橋地方法院檢
    察署檢察官另為不起訴處分確定）共同前往王碧霞上開住處
    。同日晚間8時許，抵達臺北縣永和市○○路118號前，王碧
    霞甫進入車內正與甲○○洽談購買安非他命之事，未及交易
    時，即為預先埋伏在附近之警員上前盤查，甲○○見事跡敗
    露，立即駕車（斯時何淵源坐在右前座、王碧霞則坐後座）
    加速逃逸，與警方追逐之過程中，曾擦撞車號HB－1275號偵
    防車，並在環河南路高架橋上沿途丟棄一包一包疑似安非他
    命之物，直至臺北市○○○路○段122號前，因所駕車輛衝撞
    安全島後棄車逃逸，警方隨後趕至現場查獲上開白色日產牌
    自用小客車並追躡逮獲同車之何淵源，經何淵源同意後搜索
    上開車輛，而於車內右前座置物箱內扣得安非他命2包（淨
    重17.48公克，驗餘淨重17.46公克）。
二、案經臺北縣警察局永和分局報請臺灣板橋地方法院檢察署呈
    請臺灣高等法院檢察署檢察長令轉臺灣臺東地方法院檢察署
    檢察官偵查起訴，及臺北市政府警察局內湖分局報請臺灣士
    林地方法院檢察署呈由臺灣高等法院檢察署檢察長核轉臺灣
    臺東地方法院檢察署檢察官移送併辦。
    理  由
一、關於證據能力之說明
（一）刑事偵查技術上所謂之「釣魚」者，係指對於原已犯罪或
      具有犯罪故意之人，以設計引誘之方式，使其暴露犯罪事
      證，而加以逮捕或偵辦者而言。所謂「陷害教唆」者，則
      指行為人原不具犯罪之故意，純因司法警察之設計教唆，
      始萌生犯意，進而實行犯罪構成要件之行為者而言。前者
      （即「釣魚」），純屬偵查犯罪技巧之範疇，並未違反憲
      法對於基本人權之保障，且於公共利益之維護有其必要性
      存在，故依「釣魚」方式所蒐集之證據資料，原則上非無
      證據能力（最高法院95年台上字第161號判決參照）。而
      後者（即「陷害教唆」），因係以引誘或教唆犯罪之不正
      當手段，使原無犯罪故意之人因之萌生犯意而實行犯罪行
      為，再進而蒐集其犯罪之證據而予以逮捕偵辦；其手段顯
      然違反憲法對於基本人權之保障，且已逾越偵查犯罪之必
      要程度，對於公共利益之維護並無意義，其因此所取得之
      證據資料，應不具有證據能力。查本件證人王碧霞係為配
      合警方辦案而佯稱欲向被告購買安非他命計誘被告後由警
      方查獲，此由警方訊問王碧霞之訊問筆錄可資證明（臺灣
      板橋地方法院檢察署89年度偵字第5232號卷第7頁），並
      有台北縣警察局永和分局92年5月1日永警刑字第09200105
      09號函在卷可稽。而證人王碧霞於偵查中證稱：「（既然
      沒有，如何知道甲○○在販賣安非他命？）因我以前員工
      與甲○○是朋友關係，該名女員工有問我說我安非他命向
      何人買，我說向某人買，後來該女員工向我說向甲○○買
      會比較便宜，後來甲○○就自動打電話給我。」（臺灣板
      橋地方法院檢察署89年度偵緝字第1520號卷第33頁背面）
      ，顯見被告早有在販賣安非他命，證人王碧霞不過是配合
      警方以前述「釣魚」之方式，對原有犯罪故意之被告，誘
      出加以逮捕，警方所為純屬偵查犯罪技巧之範疇，所蒐集
      之證據資料，自有證據能力。
（二）證人何淵源於警詢中陳述之證據能力，被告之辯護人於本
      院準備程序中並無意見，且於言詞辯論終結前未聲明異議
      ，且經何淵源於原審證稱供述實在，本院審酌其陳述作成
      之情況，並無不自由之瑕疵，而認為適當，依刑事訴訟法
      第159條之5之規定，得為證據。
（三）90年1月12日修正公布前刑事訴訟法第131條第1項規定，
      緊急搜索於執行後24小時內呈報該管檢察官或法院。至於
      未向檢察官或法官呈報，並未規定其法律效果。經查，上
      開緊急搜索係在89年3月7日下午8時許實施，依當時之刑
      事訴訟法並未規定緊急搜索後未呈報檢察官或法院，所扣
      得之物不得作為證據使用，自得作為證據使用。退一步言
      ，違反訴訟法定程序取得之證據，應否予以排除，必須考
      量容許其作為認定事實之依據，是否有害於公平正義，倘
      依憲法所揭示之基本精神，就個案違反法定程序情節、犯
      罪所生危害等事項綜合考量結果，認以容許其作為認定事
      實之依據，始符合審判之公平正義，而不予排除，自不能
      指為違法（最高法院94年度台上字第7274號判決參照）。
      臺北縣警察局永和分局已填載逕行搜索結果報告書，呈報
      臺灣板橋地方法院檢察署，此有執行搜索之警員蔡育霖於
      原審提出上開文件可稽（原審卷第140-142頁），雖臺灣
      板橋地方法院檢察署89年度偵字第5232號卷內並無該資料
      ，衡情應已向該署報告。且扣案之安非他命為政府公告查
      禁之違禁物，販賣安非他命係重罪，依比例原則權衡上情
      ，應認查扣之安非他命有證據能力。
二、認定被告犯罪所憑犯罪及理由
    訊據上訴人即被告甲○○固承認曾於前揭時、地，駕車搭載
    友人何淵源前往臺北縣永和市找王碧霞，隨後與另一車輛在
    道路上追逐，撞上安全島後棄車離開現場之事實，然矢口否
    認意圖販賣而持有安非他命之犯行，辯稱：伊當日與何淵源
    至王碧霞住處，是因為王碧霞打電話向伊索討伊之前所欠之
    5,000元，伊並非要販賣安非他命給王碧霞，警方搜索扣押
    安非他命時，伊並未在場，根本不知所查扣之安非他命係何
    人所有，且苟如警方所言，伊於追逐過程中曾沿路丟棄安非
    他命，則為何獨獨那2包安非他命未丟棄，並請鑑定該2包安
    非他命包裝上是否有伊之指紋云云。惟查：
（一）證人王碧霞於警詢中證稱：約在89年3月7日一星期前，甲
      ○○打呼叫器給我，問我是否要安非他命，如有需要可以
      找他，並留下他的行動電話號碼給我，89年3月7日晚間8
      時許，我打電話給甲○○向他買5000元的安非他命，當時
      與甲○○前來的還有一名男子何淵源也在車上，我一上車
      ，何淵源就拿東西給我，我問他「貨好不好」，他說「保
      證純」，不久警方就表明身分要攔檢該車，甲○○就加速
      逃逸，警方在後追逐，約晚上21時許甲○○在台北市○○
      ○路○段122號前棄車逃逸，並趁亂逃走，毒品及一些物
      品於逃逸中分別由甲○○、何淵源沿路丟棄等語（臺灣板
      橋地方法院檢察署89年偵字第5232號卷第7-8頁，下稱板
      檢5232號卷）。於偵查中證稱：「（以前有無向甲○○買
      過安非他命？）沒有」、「（既然沒有如何知道甲○○販
      賣安非他命？）我以前員工「小惠」與甲○○是朋友關係
      ，有問我向何人買安非他命，我說向某人買，小惠就對我
      說向甲○○買比較便宜，後來甲○○就自動打電話給我」
      、「89年3月7日下午，我與甲○○約好向他買安非他命，
      原先約在交流道，後來他來電說不方便，改約在我家樓下
      ，約晚上7點或8點，他接近我家時，打電話叫我下樓就可
      以看到他，我下樓站了一下，沒有人就又上樓，我上樓後
      他又打電話說已經看到我了，叫我再下樓就可以看到他，
      我下樓時看到一部白色自小汽車，有一男子從車上走過來
      向我說『錢呢』？『錢在那裡』，我反問東西在何處，這
      時甲○○就大喊警察來了，甲○○叫該名男子把我拉進車
      內，甲○○問我車子怎麼開，並叫我趴下，我好像有聽到
      槍聲及撞及聲，當時我很緊張，到底有無將5000元交給甲
      ○○，我也不清楚，在車上甲○○一直對我說不可以向警
      方說有向他買安非他命，也有聽到甲○○對該名男子說趕
      快丟出去，至於丟什麼我不知道」等語（板檢89年偵緝字
      第1520號卷第32-34頁）。於原審證稱：「我曾因吸食安
      非他命而觀察勒戒過，我於警詢及偵查中所言均實在，89
      年3月7日晚上有向甲○○買安非他命，本來是約在要去中
      和那邊的交流道，後來甲○○說不方便就約在我家樓下，
      當天我本來跟他講要買1000元，後來被告說他沒有錢叫我
      一次買5000元，但我沒有那麼多的錢」、「（妳在車上有
      無交錢給被告？）我不知道，因為我在要把錢交給被告的
      時候，車子就開始快速開走，我不知道錢到底放到哪邊去
      」、「（到車上之後，妳拿錢出來，甲○○有無將安非他
      命拿出來？）當時有看到一小包，還沒有交給我」等語（
      原審卷第170-172頁）。於本院前審亦證稱：「（你在89
      年10月30日板橋地檢署偵訊說89年3月7日下午你與甲○○
      約好要向他買安非他命，有無此事？）電話中我有說要給
      他買，但是他沒有向我拿錢，因為警察在追，所以他還沒
      有向我拿錢」、「（妳要向他買多少？）我是要向他買幾
      千元的安非他命，但是時間太久，我忘記了，當時因為警
      察在追，所以我錢還沒有拿給他；當時他說東西在車子前
      面，我上車沒有多久，就有人追，所以還沒有拿貨」、「
      （你跟甲○○買過幾次毒品？）之前沒有跟他買過毒品，
      但是之前我們是朋友，兩人有一起吸過毒，『小惠』是大
      家一起吸毒認識的，我不知道他的名字，只知道他叫『小
      惠』」、「是朋友介紹，我們大家一起吸食，一起在吸的
      人說被告有在賣，但是我沒有向他買過」等語（本院96年
      上更(二)第17號卷第102-105頁）。
（二）證人何淵源於警詢中證稱：「甲○○於3月7日18時打電話
      約我叫我與他至永和市○○路找一名『姊仔』拿錢，他就
      載我到永和市○○路118號樓下，打電話後就有一名女子
      王碧霞下來，上車後說要向甲○○買安非他命，後就有幾
      名警察要欄查我們的車子，甲○○就一路衝撞逃逸，並沿
      途將車上的一些安非他命及不詳東西丟棄，直至21時在台
      北市○○○路122號查獲我，並在車上置物箱內查獲安非
      他命2包，安非他命是甲○○的」等語（板檢5232卷第3頁
      ）。於原審證稱：「我之前於警詢、偵查中所言均屬實」
      、「（89年3月7日是不是有跟被告甲○○一起去永和仁愛
      路王碧霞的住處？）被告有載我去永和交流道附近找他朋
      友，到交流道下方後，甲○○一個女的朋友就上車，隨後
      就有3個人拿著槍來敲車子的玻璃門，甲○○害怕就直接
      把車子往前開走」、「（當天車上那的女的有無說他要向
      甲○○買安非他命？多少錢？）有的，但我不知道多少錢
      ，沒有看到那個女的拿錢給甲○○，也沒有看到甲○○拿
      毒品給那個女的」、「（在追逐過程中甲○○有無丟東西
      到車外？）甲○○叫我將他那二、三張的證件丟到車窗外
      」、「警察有帶我沿路找東西，後來找不到」、「我確實
      有聽到王碧霞向被告買安非他命」等語（原審卷第102-10
      9頁）。
（三）證人即查獲警員蔡育霖於原審證稱：「89年3月7日當天據
      報有人要販毒，我們就去埋伏，後來被告可能有查覺，就
      開動車子，我們就一直跟監，從永和、中和、新店跟監到
      台北市○○○路○段122號加油站前，總共開了40幾分鐘
      ，到加油站前被告就逆向行駛，車子撞到安全島停下來，
      在追捕過程中在環河南路高架橋上，我們就看到被告從車
      上將一包一包將安非他命從車窗往外丟。一開始是四個警
      員坐一輛車在追捕被告，在永和中正福和路口等紅綠燈時
      ，其他三人下車表明身分，被告就衝撞我的車子，我就跟
      著追上去，其他的三人就坐計程車在後面跟著追捕。在福
      和路口，我們同事表明身分以後，被告追撞我的車後，在
      我追捕的過程中我就把警報器放在車頂，並打開警笛」、
      「（當時你是如何確定被告他們從車窗外所丟出來外面的
      東西是毒品？）從常理來判斷，因為被告他們是在我們表
      明身分之後在追捕過程中，才丟出一包一包透明白色的東
      西。（小客車中的兩包安非他命是如何取獲的？）將車子
      帶回警局在何淵源同意下搜索，在車子前面置物箱找到的
      ，當時何淵源就說那二包安非他命是被告甲○○的。是小
      隊長吳文芳跟警員黃子賓、陳博文帶同何淵源去搜那部車
      子的，何淵源也在搜索結果報告書上面簽名。有帶何淵源
      回去沿路找毒品，但沒有找到」等語（原審卷第131-13 5
      頁）。於本院前審亦證稱：「（當時是根據什麼樣的線報
      ，甲○○有在賣安非他命？）我們是查獲王碧霞有吸毒，
      根據王碧霞供出的事實說安非他命是跟甲○○買的，才知
      道的。甲○○在基隆賣安非他命很有名，他的活動地區是
      在基隆，我們的轄區在永和，還沒有查到他在我們轄區內
      販賣的事實，因為王碧霞向我供出安非他命係向甲○○買
      的，所以才查辦上手」等語（本院92年度上更(一)字第72號
      卷第94-97頁）。
（四）扣案疑似安非他命之白色結晶粉末2包（淨重17.48公克，
      驗餘淨重17.46公克），經法務部調查局以氣相層析質譜
      儀分析法及化學分析法檢驗結果，確認係第二級毒品安非
      他命，此有該局91年10月17日調科壹字第09100 655040號
      檢驗通知書乙份在卷可參（原審卷第32頁）。
（五）被告甲○○自80年起至88年間即有販賣、持有、轉讓第二
      級毒品安非他命之前科紀錄，有其前科紀錄表在卷可稽，
      警員蔡育霖稱其在基隆地區販賣安非他命有名等情，應屬
      信而有徵。而證人王碧霞於89年3月7日被查獲時，確因吸
      食安非他命而被送觀察勒戒，亦有其前科紀錄表附於本院
      卷可查，可見其證稱與甲○○共同吸食安非他命，被告曾
      要約其購買安非他命一節亦屬可信。
（六）由上事證可知，被告甲○○原即基隆地區有名的毒販，與
      王碧霞是朋友關係，曾與王碧霞一起吸食安非他命，王碧
      霞因吸食安非他命而認識「小惠」，「小惠」告知王碧霞
      可向甲○○購買安非他命較便宜，甲○○亦曾向王碧霞表
      示，如需要安非他命，可向伊購買，嗣於89年3月7日王碧
      霞被查獲吸食毒品，而供出上手為甲○○，因而配合警方
      辦案，而打電話約甲○○購買安非他命5000元，甲○○依
      約開車至王碧霞家樓下，尚未交易時，即發現有警方埋伏
      而開車逃逸，警方在後追捕，甲○○駕車撞上安全島後趁
      機逃離現場，警方在現場逮捕何淵源，並將車開回警局，
      而在該車置物箱內查獲二包安非他命等情，應可認定。被
      告甲○○既在89年3月7日前即曾向王碧霞要約購買安非他
      命，足見其早有販賣安非他命之行為，王碧霞供出上手而
      配合警方辦案，自屬「釣魚」而非「陷害教唆」，被告甲
      ○○犯行堪以認定。
三、被告辯解不可採之理由
（一）被告甲○○辯稱：當日去與王碧霞見面是因為伊尚欠王碧
      霞5,000元云云。然查，證人王碧霞於原審明確證稱：與
      被告間並無任何借貸關係（原審卷第169頁），且被告於
      本院前審亦證稱：當天伊身上沒有錢（本院上訴卷第113
      頁）。苟王碧霞欲向被告討回借款，被告既沒錢可供清償
      ，又何必由基隆長途駕車前往台北縣永和市王碧霞住處，
      是被告所辯即與常理有違，顯係卸責之詞，不足採取。
（二）被告甲○○辯稱：查扣之安非他命苟為其所有，必將一併
      丟棄云云。然查，被告於偵查中供稱承：89年2月左右即
      向江謝大千借得上開自用小客車，借來時該車之行照係放
      在右前座置物箱及駕駛座上方鏡子夾層等語（臺灣臺東地
      方法院檢察署90年度偵字第2284號卷第70頁），則被告既
      曾於借用之初即查看右前座置物箱，而該車迄同年3月7日
      為警查獲時，已由被告使用將近1月之久，顯見上開2包安
      非他命並非原先即置於車上，而應係被告所置放攜往現場
      欲與王碧霞交易之物。觀諸當日警方追捕被告經過，全程
      均由被告駕駛該車，途經臺北縣、市○○○路、高架橋急
      駛，被告雖曾在環河南路高架橋上將一包一包疑似安非他
      命之物（嗣警方雖曾帶同捕獲之證人何淵源返回高架橋上
      尋找丟棄之物品，然因車流量大而無所獲，無從進一步證
      實所丟出之物品即為安非他命）丟出車窗外，惟上開扣案
      之2包安非他命係置於離駕駛座較遠之右前座置物箱內，
      極有可能於倉促間，不及取出丟棄，或因當時被告能否脫
      免逮捕尚未知之，故未將之丟棄，而被告自駕駛座下車逃
      離之際，因該2包安非他命係置於右座前方之置物箱內，
      並非順手即可取得，是被告亦不見得有充裕時間將之取出
      帶走。是被告前開辯解，顯不足採信。
（三）至被告聲請鑑定扣案之安非他命上是否留有其指紋云云。
      惟因案發至今已逾多年，且於查獲當時未立即採集指紋鑑
      識，及扣案證物自警局移交地檢署贓物庫保管過程，又無
      法免除有承辦人員多人觸摸，故其上指紋可能因時日久遠
      ，紋線重疊，或殘缺不全等因素，顯已無法比對鑑定。是
      被告請求將安非他命送請作指紋鑑定乙節，應無必要。
四、論罪科刑之理由
（一）按警方以釣魚方式逮捕之販賣毒品者，業因其已萌販賣之
      犯意，僅因購買者本身並無購買毒品之真意，故此交易即
      不可能有買賣意思合致之情形，且警方亦隨時可能加以逮
      捕，其犯罪行為事實上不能真正完成，但其行為仍具非難
      性，因此販賣者如已著手交付毒品行為時，應論以販賣未
      遂罪，若販賣者尚未著手交付毒品行為時，亦即其僅有販
      賣之意圖而帶毒品至交易現場即為警方所逮捕者，則應論
      以意圖販賣而持有毒品罪。本件係證人王碧霞為配合警方
      查緝毒品，而與被告聯絡至其住處欲進行毒品交易，換言
      之，王女在當時並無欲向被告買受毒品之真意，恆不可能
      完成此次毒品交易，而在其甫進入車內正與被告洽談購買
      安非他命之事，未及交易即為預先埋伏在附近之警員上前
      盤查，斯時王女既未交付價金（於本件並無任何金錢扣案
      ），被告亦尚未有交付毒品之行為，衡情應僅處於未及交
      易之議價階段（無從論以販賣未遂之罪名），況因王碧霞
      並無購買之真意，亦不可能有意思合致之情形，已如前述
      ，而被告所持有扣案之安非他命並無證據足資證明係被告
      基於販賣犯意而販入。核被告甲○○所為，係犯毒品危害
      防制條例第5條第2項之意圖販賣而持有第二級毒品罪。
（二）原審依據上開法律規定，並審酌被告前有販賣毒品前科，
      仍不知悔改，竟牟一己私利意圖販賣而持有安非他命，及
      犯後仍一再飾詞辯解，並無悔意等一切情狀，量處被告有
      期徒刑5年4月；另敘明扣案之安非他命2小包（驗餘淨重
      17.46公克），為查獲之第二級毒品，應依毒品危害防制
      條例第18條第1項前段之規定，併予宣告沒收銷燬，認事
      用法，並無違誤，量刑亦稱妥當。被告上訴否認犯罪，並
      無理由，檢察官上訴指摘原判決量刑過輕，不足收懲治之
      效云云，亦無理由，均應予駁回。
據上論斷，應依刑事訴訟法第368條，判決如主文。
本案經檢察官乙○○到庭執行職務。
中    華    民    國    97    年    2     月    22    日
                     審判長法  官  何方興
                           法  官  王紋瑩
                           法  官  林鳳珠
以上正本證明與原本無異。
如不服本判決，應於送達後10日內，向本院提出上訴狀。其未敘
述理由者，並應於提出上訴狀後10日內向本院補提理由狀 (須附
繕本)。
                           書記官  陳有信
中    華    民    國    97    年    2     月    22    日
附錄    本判決論罪科刑法條：
毒品危害防制條例第5條第2項
意圖販賣而持有第二級毒品者，處五年以上有期徒刑，得併科新
台幣五百萬元以下罰金。


司法院資訊處製作；財團法人民間司法改革基金會備份。
